最高法院刑事判決　　　　　　　　　　　　　　　八十六年度台上字第五三一五號
　　上　 訴　 人　台灣高等法院檢察署檢察官
　　上訴人即被告　乙○○　男
　　　　　　　　　　　　　送達代收人　徐玉蘭律師
　　　　　　　　　甲○○　男
右上訴人等因被告等妨害自由案件，不服台灣高等法院中華民國八十五年三月六日第
二審判決（八十四年度上訴字第五二九二號，起訴案號：台灣台北地方法院檢察署八
十三年度偵字第二○○六一號），提起上訴，本院判決如左：
    主  文
原判決撤銷，發回台灣高等法院。
    理  由
本件原判決引用第一審判決書之記載，認定上訴人即被告乙○○因與李旻憲有財務往
來而持有李旻憲所簽發面額合計新台幣（下同）六百八十三萬六千三百五十元之本票
十張，為向李旻憲追索，竟以自己犯罪之意思，委託上訴人即被告甲○○為其討債，
甲○○乃率同「林姓」（男子）暨綽號「阿輝」及另一不詳姓名成年男子共四人，與
乙○○基於共同犯意聯絡，於民國八十三年八月三十日上午九時許，在台北市敦化國
民中學後門，趁李旻憲欲開車時，強制李旻憲隨其等離去，李旻憲見狀欲逃，甲○○
、「阿輝」即共同出手，將李旻憲毆打成傷，並予挾持至附近福樂餐廳命其入廁所，
擦洗臉部血跡，再由甲○○與林姓男子合力將李旻憲押入「阿輝」駕駛之小客車，載
至台北市○○區○○街十一之一號五樓，剝奪其行動自由，乙○○經甲○○通知，於
同日中午十二時三十分到達該處，甲○○即脅迫李旻憲依乙○○所言簽立當日期上開
金額之債權讓渡書及償還債務承諾書，並恐嚇稱「不會打死李旻憲，只會打成半身不
遂，……我就是代表法律，是道地的流氓」，致李旻憲心生畏懼，不得不依命簽立該
等文書，同日下午三時許，乙○○、甲○○迫令李旻憲打電話回公司及家中籌錢未果
，林姓男子即對李旻憲嚇稱「你沒有誠意，在拖延時間，待會小弟回來，要將你帶往
山上挖洞活埋，將頭部砍半」，下午三時四十分，乙○○先行離開，四時許，甲○○
等人得知李旻憲之妻已報警，再恐嚇李旻憲稱：「有一套，你老婆報警，你苦頭有得
吃了，……等會警察來了，你自己跳下去還有生還機會，若讓我們丟下去，準死無疑
」，五時十分許，乙○○回來對甲○○等人稱「條子（指警察）已去我家找我，我已
準備好不在場證人，中午所寫讓渡書及承諾書要重新寫過」，乃迫令李旻憲依其口述
，重寫前開讓渡書及承諾書，將讓渡書之立具日期載為八十一年十二月三十一日，並
另簽發面額總計六百八十二萬元之本票七張，再由甲○○等向李旻憲嚇稱「今天總算
讓你看到我們的實力，你太太已報警，好好回家向警方說明，不得報案，不然要你們
夫妻同歸於盡」，將李旻憲帶回福樂餐廳，囑其按時還錢，始讓其離去等情，因而維
持第一審論處被告等共同以非法方法剝奪人行動自由罪刑之判決，駁回被告及檢察官
在原審之上訴，固非無見。
惟查：(一)、共同正犯，包括同謀犯及實施正犯，均應在共同之犯罪計畫內，亦即犯意
聯絡範圍內，就實施之行為，負擔責任，有罪之判決書自應就此等事實，於事實欄明
白認定，詳細記載，並於理由欄明憑以認定之證據及理由，始足資為適用法律之準
據。原判決認定被告乙○○基於自己犯罪之意思，委託被告甲○○為其討債，究係意
在犯何罪？委託以何種方式討債？對李旻憲加以傷害或恐嚇或以強脅方法剝奪行動自
由，是否在其與甲○○等人之犯意聯絡範圍內？如前所述，原判決所引用之第一審判
決俱未於事實欄予以明確認定及記載，依卷證資料，乙○○又未參與毆傷及挾持李旻
憲，乃竟令負共同傷害及妨害自由等罪責，自失所依據，且有事實與主文、理由矛盾
之違誤。(二)、告訴人李旻憲自敦化國中後門與甲○○等人同至福樂餐廳再至甲○○住
處五樓，究係受強脅挾持而去，被剝奪行動自由，抑係自願同去談判，雙方各執一詞
，原判決採納告訴人之指訴而為不利於被告甲○○等之認定，但甲○○於原審辯稱其
與告訴人在敦化國中後門發生爭執時，有中興保全公司保全人員路過看見並詢問，請
求予以傳訊（原審卷頁七十二），並提出其於當日上午十時在福樂餐廳消費咖啡之統
一發票為憑（偵卷頁一四七），復以其未帶任何兇器（偵卷頁十六），辯稱其不可
能於該人煙不少之公共場所挾持告訴人，請求履勘現場（原審卷頁一八六），原審俱
予恝置不理，遽行判決，亦嫌查證未盡，理由不備。(三)、原判決所引用之第一審判決
書事實欄並未認定「林姓」男子及綽號「阿輝」者二人具有責任能力，乃於理由二論
斷被告等與該二人係共同正犯；又無論從事實欄所載告訴人於當日上午九時起被強制
挾持，或於當日上午十時二十分抵達甲○○住處五樓時，計算至告訴人獲准離去之當
日下午五時十分許，告訴人被剝奪行動自由之時間約為八或七小時，理由一之(九)竟論
斷為五小時，俱不無事實與理由互相矛盾之違誤。又理由二載稱乙○○就全部犯罪過
程實居於統籌指揮之地位，而未明其憑以論斷之依據，亦嫌理由不備。(四)、原判決
認定之犯罪事實，如果無訛，被告等應係為達使告訴人立具上開讓渡書及承諾書據以
對之討債之目的，而以強暴脅迫方法，恐嚇加害告訴人之生命身體，致生危害於安全
，達於剝奪行動自由之程度，應僅論以刑法第三百零二條之剝奪行動自由罪，不得另
論刑法第三百零四條、第三百零五條之強制及恐嚇罪（本院二十九年上字二三五九號
、三七五七號、七十四年台上字第三四○四號判例參照），至於傷害部分，如亦在原
強暴方法計畫內，固亦不應另論（三十年上字三七○一號判例），苟係如甲○○所稱
伊因遭告訴人咬傷手指始與「阿輝」共同反擊，加以毆傷，則僅甲○○另犯傷害罪而
應與剝奪行動自由罪論以牽連犯，此部分事實究竟如何，原判決既未明確認定，本院
自無從為法律上之判斷。乃原判決竟維持第一審論斷被告等係犯傷害、恐嚇及剝奪行
動自由三罪而互有牽連犯關係之判決，其法律見解亦有可議。檢察官及被告等上訴意
旨執以指摘原判決違背法令，非無理由，應認有撤銷發回之原因。
據上論結，應依刑事訴訟法第三百九十七條、第四百零一條，判決如主文。
中      華      民      國    八十六    年      九      月      十      日
                              最高法院刑事第四庭
                                  審判長法官  莊  來  成
                                        法官  曾  有  田
                                        法官  王  德  雲
                                        法官  謝  俊  雄
                                        法官  林  永  茂
      右正本證明與原本無異
                                              書  記  官
中      華      民      國    八十六    年      九      月     十五     日
                                                                      Ｚ
